---
title: "Análisis estadístico"
author: "Miguel Angel Vicente Mesonero"
date: "2026-04-14"
toc: true
knit: pdf_document
---

```{r}
set.seed(202)
```

# Librerías

```{r, warning = FALSE, message = FALSE}
library(haven)
library(gtsummary)
library(tidyverse)
library(patchwork)
library(scales)
```

# Cargar los datos de ADAM
```{r}
adae<-read_xpt("./results/adae.xpt")
adft<-read_xpt("./results/adft.xpt")
adqs<-read_xpt("./results/adqs.xpt")
adsl<-read_xpt("./results/adsl.xpt")
adtte<-read_xpt("./results/adtte.xpt")
```

# Diferencias en frecuencia de eventos adversos por rama de tratamiento
 
```{r}
descriptive_ae <- left_join(adsl |> select(USUBJID,TRT01A,SEX), adae |> select(USUBJID, AETERM, AESEV), by = "USUBJID") 

descriptive_ae_clean <- descriptive_ae |> 
    mutate(
        AETERM = replace_na(AETERM, "No efecto adverso"),
        AESEV = replace_na (AESEV,0),
        General = case_when(
            AESEV == 0 ~ "No Efecto adverso",
            AESEV > 0 ~ "Efecto adverso"),
        AESEV = case_when(
            AESEV == 0 ~ "No efecto adverso",
            AESEV == 1 ~ "Leve",
            AESEV == 2 ~ "Moderado",
            AESEV == 3 ~ "Grave",
            AESEV == 4 ~ "Muy grave"),
        AESEV = factor(AESEV, levels = c("No efecto adverso", "Leve", "Moderado", "Grave", "Muy grave")),
        AETERM = if_else(AETERM == "reaccion infusional", "Reaccion infusional", AETERM),
        AETERM = factor(AETERM, levels = c("No efecto adverso", "Reaccion infusional", "Cefalea", "Caida", "ARIA-E", "ARIA-H")),
        SEX = factor(SEX, levels = c("M", "F"), labels = c("Hombre", "Mujer"))
        ) |> 
    #select(-USUBJID) |> 
    select(USUBJID,General, SEX, TRT01A,AETERM, AESEV) 
 
```

```{r}
aeterm_indicators <- descriptive_ae_clean |>
  distinct(USUBJID, TRT01A, SEX, AETERM) |>
  mutate(value = 1) |>
  pivot_wider(
    id_cols = c(USUBJID, TRT01A, SEX),
    names_from = AETERM,
    values_from = value,
    values_fill = 0,
  )

aesev_indicators <- descriptive_ae_clean |> 
  distinct(USUBJID,TRT01A,SEX,AESEV) |> 
  mutate(value = 1) |> 
  pivot_wider(
    id_cols = c(USUBJID,TRT01A,SEX),
    names_from = AESEV,
    values_from = value,
    values_fill = 0,
  )

gc()
aeterm_frequency_analysis_table <- aeterm_indicators |>
  select(-USUBJID, -SEX) |> 
  tbl_summary(by = TRT01A) |> 
  add_p()

aesev_frequency_analysis_table<- aesev_indicators |> 
  select(-USUBJID, -SEX) |> 
  tbl_summary(by=TRT01A) |> 
  add_p()

```

```{r}
sex_general_frequency_analysis_table <- descriptive_ae_clean |>
    select(-USUBJID, -AETERM, -AESEV) |> 
    tbl_summary(by = TRT01A, missing = "no", label = list(SEX ~"Sexo")) |> 
    add_p() 
   
sex_general_frequency_analysis_table

combined_table <- tbl_stack(
  list(sex_general_frequency_analysis_table,aeterm_frequency_analysis_table, aesev_frequency_analysis_table),
  group_header = c("","Efecto adverso","Severidad"))

combined_table
```

Globalmente el número de eventos adversos tiene diferencias estadísticamente significativas entre los grupos. En concreto la frecuencia de la cefalea es significativamente distinta en el grupo control y en el de tratamiento. No se observan diferencias significativas de frecuencia de eventos adversos por sexo, por gravedad o por otros efectos adversos como reacción infusional, ARIA-H o ARIA-E.

## Plot 

```{r}
n_por_brazo <- data.frame(
  TRT01A = c("Anticuerpo Monoclonal", "Placebo"),
  n_total = c(167, 133) 
)

ae_plot_data <- descriptive_ae_clean |>
  filter(General == "Efecto adverso") |>
  group_by(TRT01A) |>
  summarise(n_ea = n(), .groups = "drop") |>
  left_join(n_por_brazo, by = "TRT01A") |>
  mutate(proporcion = (n_ea / n_total))

n_by_trt <- adsl |> count(TRT01A, name = "n_total")
n_by_trt_sex <- adsl |>
  mutate(SEX = factor(SEX, levels = c("M","F"), labels = c("Hombre","Mujer"))) |>
  count(TRT01A, SEX, name = "n_total")

ae_counts <- descriptive_ae |>
  mutate(
    AETERM = replace_na(AETERM, "No efecto adverso"),
    AESEV = replace_na(AESEV, 0),
    AESEV = case_when(
      AESEV == 0 ~ "No efecto adverso",
      AESEV == 1 ~ "Leve",
      AESEV == 2 ~ "Moderado",
      AESEV == 3 ~ "Grave",
      AESEV == 4 ~ "Muy grave"
    ),
    AETERM = if_else(AETERM == "reaccion infusional", "Reaccion infusional", AETERM),
    AETERM =if_else(AETERM == "Cefalea", "Cefalea p<0.05*", AETERM),
    SEX = factor(SEX, levels = c("M","F"), labels = c("Hombre","Mujer"))
  ) |>
  filter(AETERM != "No efecto adverso") |>
  group_by(TRT01A, SEX, AETERM, AESEV) |>
  summarise(n_ea = n_distinct(USUBJID), .groups = "drop")


ae_term <- ae_counts |>
  group_by(TRT01A, AETERM) |>
  summarise(n_ea = sum(n_ea), .groups = "drop") |>
  left_join(n_by_trt, by = "TRT01A") |>
  mutate(proporcion = n_ea / n_total) 

ae_sex <- ae_counts |>
  group_by(TRT01A, SEX) |>
  summarise(n_ea = sum(n_ea), .groups = "drop") |>
  left_join(n_by_trt_sex, by = c("TRT01A", "SEX")) |>
  mutate(proporcion = n_ea / n_total)

ae_severity <- ae_counts |>
  group_by(TRT01A, AESEV) |>
  summarise(n_ea = sum(n_ea), .groups = "drop") |>
  left_join(n_by_trt, by = "TRT01A") |>
  mutate(proporcion = n_ea / n_total)


ymax <- min(1, max(c(ae_plot_data$proporcion, ae_term$proporcion, ae_sex$proporcion, ae_severity$proporcion), na.rm = TRUE) * 1.05)

plot_general <- ggplot(ae_plot_data, aes(x = TRT01A, y = proporcion, fill = TRT01A)) +
  geom_col() +
  labs(title = "General  p < 0,05", x = NULL, y = "Efectos adversos") +
  scale_y_continuous(labels = percent_format(accuracy = 1), limits = c(0, ymax), expand = expansion(mult = c(0, 0.02))) +
  scale_fill_manual(name = NULL, values = c("Anticuerpo Monoclonal" = "#1f77b4", "Placebo" = "#d97115")) +
  theme(text = element_text(face = "bold"),axis.text.x = element_blank(), axis.ticks.x = element_blank())

plot_por_ea <- ggplot(ae_term, aes(x = TRT01A, y = proporcion, fill = TRT01A)) +
  geom_col(show.legend = FALSE) + facet_wrap(~ AETERM) + scale_y_continuous(labels = percent_format(accuracy = 1), limits = c(0, ymax), expand = expansion(mult = c(0, 0.02))) +
  scale_fill_manual(values = c("Anticuerpo Monoclonal" = "#1f77b4", "Placebo" = "#d97115")) +
  theme(axis.text.x = element_blank(), axis.ticks.x = element_blank(), plot.title = element_text(face = "bold"), axis.title = element_blank(), legend.position = "none") +
  labs(title = "Efecto adverso")

plot_por_sex <- ggplot(ae_sex, aes(x = TRT01A, y = proporcion, fill = TRT01A)) +
  geom_col(show.legend = FALSE) + facet_wrap(~ SEX) + scale_y_continuous(labels = percent_format(accuracy = 1), limits = c(0, ymax), expand = expansion(mult = c(0, 0.02))) +
  scale_fill_manual(values = c("Anticuerpo Monoclonal" = "#1f77b4", "Placebo" = "#d97115")) +
  theme(axis.text.x = element_blank(), axis.ticks.x = element_blank(), plot.title = element_text(face = "bold"), axis.title = element_blank(), legend.position = "none") +
  labs(title = "Sexo")

plot_por_severidad <- ggplot(ae_severity, aes(x = TRT01A, y = proporcion, fill = TRT01A)) +
  geom_col(show.legend = FALSE) + facet_wrap(~ AESEV) + scale_y_continuous(labels = percent_format(accuracy = 1), limits = c(0, ymax), expand = expansion(mult = c(0, 0.02))) +
  scale_fill_manual(values = c("Anticuerpo Monoclonal" = "#1f77b4", "Placebo" = "#d97115")) +
  theme(axis.text.x = element_blank(), axis.ticks.x = element_blank(), plot.title = element_text(face = "bold"), axis.title = element_blank(), legend.position = "none") +
  labs(title = "Severidad")

final_plot <- (plot_general + plot_por_ea) / (plot_por_sex + plot_por_severidad) +
  plot_layout(guides = "collect") & theme(legend.position = "bottom")

final_plot

```

# Análisis de supervivencia: curvas Kaplan-Meier

